ACORDAO-COMPLETO-2471630

ACÓRDÃO 8449/2021 ATA 22/2021 - SEGUNDA CÂMARA

VISTO, relatado e discutido este recurso de reconsideração interposto pelo Sr. Adir Ferreira de Souza, ex-prefeito do Município de Colniza/MT (gestão no período entre novembro de 2006 e agosto de 2007) , contra o Acórdão 1073/2020-TCU-Segunda Câmara, da relatoria do eminente Ministro Raimundo Carreiro, por meio do qual esta Corte, dentre outras medidas, considerou revéis os responsáveis Sergio Bastos dos Santos, Adir Ferreira de Souza e empresa Impertec - Impermeabilizações e Construções Ltda., julgou irregulares as suas contas e os condenou em débito solidário.
ACORDAM os Ministros do Tribunal de Contas da União, reunidos em Sessão da 2ª Câmara, ante as razões expostas pelo relator, em:
9.1. com fundamento nos arts. 32, inciso I, e 33 da Lei 8.443/1992, conhecer do recurso interposto e, no mérito, negar-lhe provimento;
9.2. dar ciência do inteiro teor desta deliberação ao recorrente, ao Fundo Nacional de Saúde no Estado de Mato Grosso (Funasa/MT) , à Controladoria-Geral da União e ao procurador-chefe da Procuradoria da República no Estado de Mato Grosso.

Recurso de reconsideração interposto contra o Acórdão 1.073/2020-TCU-2ª Câmara, de natureza condenatória.

Segunda Câmara

Município de Colniza/MT.

3. Interessados/Responsáveis/Recorrentes:
3.1. Interessado: Fundação Nacional de Saúde (26.989.350/0001-16).
3.2. Responsáveis: Adir Ferreira de Souza (XXX.980.046-XX); Impertec Impermeabilizações e Construções Ltda. (36.971.836/0001-80); Sergio Bastos dos Santos (XXX.803.731-XX).
3.3. Recorrente: Adir Ferreira de Souza (XXX.980.046-XX).

13.1. Ministros presentes: Bruno Dantas (Presidente), Augusto Nardes (Relator), Aroldo Cedraz e Raimundo Carreiro.
13.2. Ministro-Substituto presente: Marcos Bemquerer Costa.

ACORDAO-COMPLETO-2512037

Acórdão 1337/2022 - Segunda Câmara

AUGUSTO NARDES

Ministro Raimundo Carreiro.

Adoto como parte do relatório, com os ajustes de forma considerados cabíveis, a instrução do auditor da Secretaria de Recursos - Serur (peça 172) , cuja proposta de encaminhamento foi acolhida pelo corpo dirigente daquela unidade técnica (peça 173) :
"INTRODUÇÃO
1.	Trata-se de recurso de reconsideração (peças 130-135) interposto pelo Sr. Adir Ferreira de Souza, ex-prefeito do Município de Colniza/MT (gestão no período entre novembro de 2006 e agosto de 2007) ; contra o Acórdão 1073/2020-TCU-Segunda Câmara, rel. Ministro RAIMUNDO CARREIRO (peça 107) . A deliberação recorrida apresenta o seguinte teor:
ACORDAM os Ministros do Tribunal de Contas da União, reunidos em Sessão da Segunda Câmara, com fundamento nos arts. 1º, inciso I, 16, inciso III, alínea 'c', da Lei nº 8.443, de 16 de julho de 1992, c/c os arts. 19 e 23, inciso III, da mesma Lei, e com arts. 1º, inciso I, 209, inciso III, 210 e 214, inciso III, do Regimento Interno do TCU, em:
9.1. com fulcro no art. 12, § 3º, da Lei 8.443/1992, considerar revéis o Sr. Sergio Bastos dos Santos (CPF XXX.803.731-XX) , o Sr. Adir Ferreira de Souza (CPF XXX.980.046-XX) e Impertec - Impermeabilizações e Construções Ltda. (CNPJ 36.971.836/0001-80) para todos os efeitos, dando-se prosseguimento ao processo; 
9.2. julgar irregulares as contas do Sr. Sergio Bastos dos Santos (CPF XXX.803.731-XX) , do Sr. Adir Ferreira de Souza (CPF XXX.980.046-XX) e da empresa Impertec - Impermeabilizações e Construções Ltda. (CNPJ 36.971.836/0001-80) , com fundamento nos arts. 1º, inciso I, 16, inciso III, alínea 'c', da Lei nº 8.443, de 16 de julho de 1992, c/c os arts. 19 e 23, inciso III, da mesma Lei, e com arts. 1º, inciso I, 209, inciso III, 210 e 214, inciso III, do Regimento Interno do TCU, condenando-os solidariamente ao pagamento das importâncias a seguir especificadas e fixando-lhe o prazo de quinze dias, a contar da notificação, para que comprove perante este Tribunal, em respeito ao art. 214, inciso III, alínea 'a', do Regimento Interno/TCU, o recolhimento das dívidas aos cofres da Fundação Nacional de Saúde, atualizadas monetariamente e acrescidas de juros de mora calculados a partir das datas indicadas até a data do efetivo recolhimento e com o abatimento de valores acaso já satisfeitos, nos termos da legislação vigente:
Responsáveis solidários: Sr. Adir Ferreira de Souza (CPF XXX.980.046-XX) e Impertec - Impermeabilizações e Construções Ltda. (CNPJ 36.971.836/0001-80)	
	Data
	Valor R$

	18/4/2007
	226.645,67

Responsáveis solidários: Sr. Sérgio Bastos dos Santos (CPF XXX.803.731-XX) e Impertec - Impermeabilizações e Construções Ltda. (CNPJ 36.971.836/0001-80)	
	Data
	Valor R$

	21/9/2007
	310.464,22

	30/11/2007
	86.549,91

	28/11/2007
	12.000,00

9.3. autorizar, desde logo, a cobrança judicial das dívidas nos termos do art. 28, inciso II, da Lei 8.443/1992, c/c o art. 219, inciso II, do Regimento Interno do TCU, caso não atendidas as notificações;
9.4.autorizar, desde logo, com fundamento no art. 26 da Lei 8.443/1992 c/c o art. 217 do Regimento Interno do TCU, o parcelamento da dívida em até 36 (trinta e seis) parcelas, incidindo sobre cada uma os encargos legais devidos, sem prejuízo de alertá-los de que, caso optem por essa forma de pagamento, a falta de comprovação do recolhimento de qualquer parcela implicará o vencimento antecipado do saldo devedor, nos termos do art. 26, parágrafo único, da Lei 8.443/1992, c/c o art. 217, § 2º, do Regimento Interno do TCU;
9.5. encaminhar cópia do acórdão ao Procurador-Chefe da Procuradoria da República no Estado do Mato Grosso, nos termos do § 3º do art. 16 da Lei 8.443/1992 c/c o § 7º do art. 209 do RI/TCU, para adoção das medidas que entender cabíveis, alertando-o de que o voto e o relatório da deliberação podem ser consultados no endereço www.tcu.gov.br/acordaos;
9.6. dar ciência da deliberação aos responsáveis e, em obediência ao art. 18, § 6º, da Resolução-TCU 170/2004, à Fundação Nacional de Saúde no Estado do Mato Grosso.
HISTÓRICO
2.	Cuidam os autos de tomada de contas especial (TCE) instaurada pela Fundação Nacional de Saúde (Funasa) , em desfavor dos Srs. Sérgio Bastos dos Santos (CPF XXX.803.731-XX) , ex-prefeito do município de Colniza/MT (gestão 2005-2008, com exceção do período entre novembro de 2006 e agosto de 2007) , e Adir Ferreira de Souza, ex-prefeito do município de Colniza/MT (gestão de novembro de 2006 a agosto de 2007) , e da empresa Impertec - Impermeabilizações e Construções Ltda. (CNPJ 36.971.836/0001-80) ; em virtude da impugnação integral das despesas realizadas no âmbito do Convênio EP 2044/06.
2.1.	O aludido pacto, envolvendo repasse federal no total de R$ 800.000,00, teve por objeto a implantação de sistema de abastecimento de água do Distrito Guariba, com vigência de 30/6/2006 a 12/2/2014 e prazo para prestação de contas em 13/4/2014. Do total dos recursos federais previstos, foram liberados R$ 640.000,00, em duas parcelas de R$ 320.000,00, em 24/11/2006 e 27/12/2006 (peça 2, p. 165) .
2.2.	A partir do exame da fase externa desta TCE (peças 23-24) , realizou-se a citação (peças 51-52, 63, 70 e 99-102) dos Srs. Sérgio Bastos dos Santos e Adir Ferreira de Souza, e da empresa Impertec - Impermeabilizações e Construções Ltda, em decorrência da inexecução injustificada do objeto pactuado no Convênio EP 2044/06 (Siafi 566378) , considerando-se que: 
	a) no Parecer Conclusivo 01/2013/COLNIZA/CV2044/2006/SAA, cuja visita técnica ocorreu em 15/8/2013, a Funasa constatou a execução dos quantitativos abaixo indicados (peça 1, p. 135-136) :
Tabela 1 - Execução dos serviços da planilha orçamentária da obra
	Discriminação
	Percentual executado

	Serviços preliminares
	0%

	Adutora
	0%

	Estação de Tratamento
	70%

	Base da Estação de Tratamento
	100%

	Captação
	0%

	Casa de Química 
	52%

	Rede de Distribuição
	0%

	Ligações domiciliares
	0%

	b) no Parecer Conclusivo 01/2013/COLNIZA/CV2044/2006/SAA, concluiu-se que a execução dos serviços contratados alcançou o percentual de 40%, resultando no não alcance do objetivo pactuado no convênio.
2.3.	As condutas dos Srs. Adir Ferreira de Souza e Sérgio Bastos dos Santos foram autorizar o pagamento das quantias de R$ 226.645,67 e R$ 409.014,13, respectivamente, em favor da sociedade empresária Impertec - Impermeabilizações e Construções Ltda., que somente executou 40% dos serviços contratados, resultando no não alcance do objetivo pactuado no convênio EP 2044/06 (Siafi 566378) .
2.4.	Em face da revelia dos responsáveis, ante a inexistência de elementos capazes de comprovar a boa e regular aplicação dos recursos em questão e de permitir a conclusão pela boa-fé, esta Corte de Contas deliberou, por meio do Acórdão 1073/2020-TCU-Segunda Câmara, julgar irregulares as contas dos Srs. Adir Ferreira de Souza e Sérgio Bastos dos Santos e da empresa Impertec - Impermeabilizações e Construções Ltda., condenando-os em débito. 
2.5.	Irresignado, o Sr. Adir Ferreira de Souza interpôs recurso de reconsideração (peças 130-135) contra o Acórdão 1073/2020-TCU-Segunda Câmara (peça 107) .
EXAME DE ADMISSIBILIDADE
3.	Reitera-se o exame preliminar de admissibilidade (peças 137-138) , acolhido por despacho do Relator, Ministro Augusto Nardes, que conheceu do recurso interposto pelo Sr. Adir Ferreira de Souza, com a atribuição de efeito suspensivo aos itens 9.2 e 9.3 do Acórdão 1073/2020-TCU-Segunda Câmara, estendendo-o para os demais devedores solidários (peça 140) .
EXAME TÉCNICO
4.	Delimitação
4.1.	Constitui objeto do presente recurso definir as seguintes questões:
	a) preliminares:
	a.1) prescrição do dano ao erário;
	a.2) cerceamento de defesa;
	b) mérito: 
	b.1) ilegitimidade passiva do recorrente; e
	b.2) ausência de má-fé.
4.2.	Registra-se que o presente exame atentará para a questão da responsabilidade subjetiva com base na Lei 13.655/2018 (Lei de Introdução às Normas do Direito Brasileiro - LINDB) , mormente no que concerne aos seus arts. 22 e 28.
Preliminares
5.	Prescrição do dano ao erário
5.1.	Ainda que o recorrente não tenha pugnado acerca da temática 'prescrição do ressarcimento ao erário', tem-se que essa deve ser examinada nestes autos por se tratar de questão de ordem pública.
5.2.	A prescrição do dano ao erário assume particular relevância, dado o recente julgamento, pelo STF, do RE 636.886 (tema 899 da repercussão geral) . No exame da prescrição, a Serur tem adotado os entendimentos detalhados na peça 171, que contém estudo e pronunciamentos anteriores da secretaria sobre o tema. Nessas manifestações estão desenvolvidas as seguintes premissas, que serão utilizadas no presente exame:
	a) ao julgar o RE 636.886, o STF conferiu nova interpretação ao art. 37, § 5º, da Constituição Federal, fixando a tese de que 'é prescritível a pretensão de ressarcimento ao erário fundada em decisão de Tribunal de Contas';
	b) as pretensões punitiva e de ressarcimento devem observar o mesmo regime na atividade de controle externo, dado o objetivo comum da prescrição, de fixar prazo para o Tribunal de Contas agir, para caracterizar o ilícito, identificar seu autor, dimensionar as consequências da conduta e impor as consequências legais, independentemente de tais consequências terem natureza punitiva ou ressarcitória; e
	c) até que sobrevenha norma específica, entende-se que a prescrição das pretensões punitiva e de ressarcimento, no processo de controle externo, deve observar o regime Lei 9.873/1999, na linha dos recentes pronunciamentos do STF a respeito. Assim, sem prejuízo de se realizar o exame da prescrição também segundo o prazo decenal previsto no Código Civil, o critério adotado, na formulação da proposta de encaminhamento, será o da Lei 9.873/1999. Cabe salientar, nesse ponto, que a multa foi considerada prescrita pelo decisum condenatório. 
5.3.	Com essas explicações, passa-se à análise da prescrição no caso em exame, considerando-se as premissas indicadas anteriormente.
5.4.	Quanto à análise da prescrição segundo os critérios do Acórdão 1441/2016-TCU-Plenário, a prescrição da pretensão punitiva e do débito subordinam-se ao prazo geral de dez anos (art. 205 da Lei 10.406/2002 - Código Civil) , contado a partir da data da ocorrência do fato e interrompido pelo ato que ordenar a citação, a audiência ou a oitiva da parte. A presente TCE refere-se à irregularidade de inexecução (na ordem de 60%) injustificada do objeto pactuado no Convênio EP 2044/06 (Siafi 566378) , resultando no não alcance do objetivo pactuado no convênio. A inadimplência no atingimento do objeto ocorreu no dia seguinte ao término de sua vigência (30/6/2006 a 12/2/2014 - peça 2, p. 165) , qual seja, 13/4/2014.
5.5.	O ato ordenatório da citação que interrompe a fruição do prazo data de 30/5/2018 (peça 25) . Logo, verifica-se a não incidência do prazo decenal de prescrição previsto no art. 205 do Código Civil entre a data da ocorrência do fato e interrompido pelo ato que ordenou a citação. Cabe salientar, nesse ponto, que, no decisum condenatório, reconheceu-se a prescrição punitiva na presente TCE, razão pelo qual não houve sanção de multa aos responsáveis.
5.6.	No que concerne à análise da prescrição pelo regime da Lei 9.873/1999, é preciso considerar os seguintes parâmetros:
	a) Termo inicial:
	a.1) a Lei 9.873/1999, art. 1º, parte final, traz previsão expressa a respeito do início do prazo em se tratando de infrações imediatas e aquelas de caráter permanente ou continuado. As primeiras ocorrem contadas da data da prática do ato, e aquelas do dia em que tiver cessado a permanência ou a continuidade;
	a.2) considerando que, no presente caso, a irregularidade refere-se à rejeição das contas decorrentes do não atingimento do objeto colimado no Convênio EP 2044/06 (Siafi 566378) , tem-se que o termo inicial da prescrição é a data da prestação de contas. Nestes autos, verificou-se que o convenente prestou contas em três oportunidades, quais sejam, 27/8/2007, 10/12/2007 e 19/3/2008 (peças 1, p. 45, 53, 92; e 2, p. 85-140) . Assim, in casu, adotar-se-á a data da última da prestação de contas, qual seja, 19/3/2008;
	b) Prazo:
	b.1) a Lei 9.873/1999 apresenta um prazo geral, de cinco anos (art. 1º) , e um prazo especial, previsto no art. 1º, § 2º, a saber: 'quando o fato objeto da ação punitiva da Administração também constituir crime, a prescrição reger-se-á pelo prazo previsto na lei penal';
	c) interrupções por atos inequívocos de apuração dos fatos, sendo que no regime da Lei 9.873/1999, a prescrição se interrompe 'por qualquer ato inequívoco, que importe apuração do fato' (art. 2º, II) . Tal diploma legal prevê como causas interruptivas: I - pela notificação ou citação do indiciado ou acusado, inclusive por meio de edital; II - por qualquer ato inequívoco, que importe apuração do fato; III - pela decisão condenatória recorrível; IV - por qualquer ato inequívoco que importe em manifestação expressa de tentativa de solução conciliatória no âmbito interno da administração pública federal. O exemplo típico, no caso em exame, são: (i) fase interna da TCE - no âmbito da Funasa; (ii) atuação da CGU; e (iii) fase externa da TCE - no âmbito desta Corte de Contas. Com esse fundamento, a prescrição foi interrompida:
	c.1) em 30/7/2009, data de ofício de reiteração para fins de liberação do 3º repasse, a trata de regularização de pendências na conclusão do Parecer 397/PGF/GO, de 22/9/2008 (peça 1, p. 42) ;
	c.2) em 4/11/2009, data de protocolo de ação civil pública por ato de improbidade administrativa (peças 1, p. 57-81; e 2, p. 54-79) ;
	c.3) em 4/11/2011, data do Ofício 2649/2011-Serviço de Convênios/GAB/SUESTMT, a tratar do repassado, da ausência de registro de execução física da obra, e do interesse da convenente em executar e concluir o objeto pactuado (peça 1, p. 105-106) ;  
	c.4) em 15/7/2013, data de visita técnica à obra (peça 1, p. 161-163) ;
	c.5) em 2/9/2013, datas do relatório de visita técnica realizada em 15/7/2013 e do Parecer Conclusivo do Convênio 01/2013/COLNIZA/CV 2044/2006/SAA/bgc. (peças 1, p. 135-136, 161-165 e 168-169) ;
	c.6) em 19/10/2015, data da Portaria Funasa/MT 391, a qual designou responsável para proceder à tomada de contas especial (peça 1, p. 4) ;
	c.7) em 16/11/2015, data do relatório de TCE (peça 2, p. 3-9) ;
	c.8) em 11/8/2016, data do relatório complementar de TCE (peça 2, p. 156-161) ;
	c.9) em 9/11/2016, data do parecer do dirigente do órgão de controle interno (peça 2, p. 176) ;
	c.10) em 29/12/2016, data do pronunciamento ministerial (peça 2, p. 179) ;
	c.11) em 22/6/2017, data de instrução preliminar de diligência (peças 3-4) ;
	c.12) em 8/11/2017, data de instrução preliminar de nova diligência (peças 15-16) ;
	c.13) em 25/5/2018, data de instrução preliminar de citação (peças 23-24) ; e
	c.14) em 13/6/2019, data de instrução de mérito (peças 103-105) .		
	d) Interrupções pela citação dos responsáveis, sendo que a prescrição também é interrompida 'pela notificação ou citação do indiciado ou acusado, inclusive por meio de edital', nos termos do art. 2º, I, da Lei 9.873/1999. E, no regime dessa lei, a interrupção se dá pela citação propriamente dita, e não pelo despacho que a ordena. Com esse fundamento, houve a interrupção: 
	d.1) datas de ciência dos responsáveis:
	d.1.1) em 15/3/2019: com a citação do Sr. Sérgio Bastos dos Santos e da empresa Impertec - Impermeabilizações e Construções Ltda. (peças 99-102) ;
	d.1.2) em 25/8/2019: data mais recente de citação do Sr. Adir Ferreira de Souza (peças 51-52, 63 e 70) ;
	d.2) cabe destacar, por oportuno, que, em se tratando de devedores solidários, a interrupção da prescrição feita a um prejudica aos demais. Incide, nesse caso, regra própria da teoria geral das obrigações, segundo a qual 'a interrupção efetuada contra o devedor solidário envolve os demais' (art. 204, § 1º, do Código Civil) . São consequências próprias da solidariedade (a exemplo da regra de que o credor pode demandar qualquer dos devedores, art. 275 do Código Civil) , que não precisam ser repetidas em cada diploma legal específico;
	e) interrupção pela decisão condenatória recorrível (art. 2º, inciso III, da Lei 9.873/1999) , sendo que para esse fundamento, houve a interrupção em 18/2/2020, data da sessão em que foi proferido o acórdão condenatório (peça 107) . Essa interrupção é relevante, por estabelecer prazo para julgamento do recurso;
	f) da prescrição intercorrente:
	f.1) nos termos do art. 1º, § 1º, da Lei 9.873/1999, opera-se a prescrição intercorrente se o processo ficar paralisado por mais de três anos, aguardando 'julgamento ou despacho';
	f.2) note-se que há uma correlação entre essa hipótese e as causas de interrupção da prescrição do art. 2º. Com efeito, uma vez interrompida a prescrição por alguma das hipóteses do art. 2º, o processo não pode ficar inativo, sem qualquer inovação processual relevante, por mais de três anos;
	f.3) trata-se de prazo específico, não se aplicando nem o prazo geral de cinco anos nem o prazo especial, da lei penal (§ 2º) . A finalidade da prescrição intercorrente, com seu prazo próprio, é a de assegurar a eficiência e celeridade nas apurações administrativas. Seria contrário a essa finalidade a paralisação injustificada do processo por período maior que o triênio estabelecido para a hipótese;
	f.4) a extrapolação do prazo de três anos, sem inovação relevante no processo, pode configurar negligência. Por isso, além de se operar a prescrição, deve-se promover a 'apuração da responsabilidade funcional decorrente da paralisação, se for o caso';
	f.5) em muitas situações, o exame da prescrição intercorrente pode ficar prejudicado nos processos já em tramitação no TCU. Como a ação de ressarcimento era considerada imprescritível, as peças que compõem a tomada de contas especial, elencadas no art. 10 da Instrução Normativa-TCU 71/2012, não contemplam informações pormenorizadas quanto ao andamento do processo na fase interna, o que pode prejudicar a análise de eventual paralisação por mais de três anos;
	f.6) assim, caso o Tribunal venha a adotar a sistemática da Lei 9.873/1999 para aferir a prescrição, convém avaliar, oportunamente, a possibilidade de ajustes na IN-TCU 71/2012, para que as tomadas de contas especiais encaminhadas ao Tribunal contemplem informações sobre as interrupções ocorridas na fase interna do procedimento; e
	f.7) especificamente quanto a esta TCE, as próprias causas de interrupção elencadas acima permitem evidenciar que o processo teve andamento regular, não se operando a prescrição intercorrente.
5.7.	Diante da análise da questão prescricional procedida no item 5.6 deste exame, conclui-se que, não obstante a existência de outras causas interruptivas (a exemplo da notificação dos responsáveis, na fase interna da TCE) , os eventos indicados acima são suficientes para evidenciar que não ocorreu a prescrição - nem mesmo a prescrição intercorrente, prevista no art. 1º, § 1º, da Lei 9.873/1999.
5.8.	Por fim, são oportunas algumas considerações sobre a possibilidade de aplicar, neste processo, novo critério para exame da prescrição, diverso do considerado no julgamento originário (que seguiu o Acórdão 1441/2016-TCU-Plenário) .
5.9.	Partindo-se da premissa de que a pretensão reparatória segue as mesmas balizas (Lei 9.873/1999) , enquanto não houver norma específica a respeito, a demonstração de que não se operou a prescrição punitiva impõe, como consequência, a conclusão de que também é viável a condenação ao ressarcimento do prejuízo apurado nos autos. Com efeito, quanto ao débito, o novo parâmetro para exame da prescrição não altera o resultado do julgamento.
5.10.	Todavia, em relação à multa, considerada prescrita pelo acórdão recorrido conforme relatado anteriormente, não é possível sua aplicação em recurso exclusivo do responsável. Ainda que a ocorrência da prescrição seja agora afastada, considerando-se as balizas da Lei 9.873/1999, o novo critério não pode ser aplicado para agravar a situação do recorrente, ante a proibição de reformatio in pejus.
6.	Cerceamento de defesa
6.1.	O recorrente traz a tese de que sua citação, no âmbito desta TCE, não teria sido válida, o que ensejaria nulidade processual; tendo ele aduzido as seguintes alegações (peças 130, p. 2-18; e 131) :
	a) não teria havido a citação pessoal do recorrente, o que macularia os princípios da ampla defesa e do contraditório (peça 130, p. 5-6, 9-18) ;
	b) declaração da pessoa que assinou o AR à peça 63 atestando o recebimento da correspondência e seu posterior descarte (peças 130, p. 9-10; e 131) ; e
	c) a Lei 9.784/1999 (art. 26) e Código de Processo Civil (arts. 269 e 272, § 1º) estabeleceriam a questão da intimação do interessado (peça 130, p. 10-11) .
	Análise:
6.2.	O recorrente alega a nulidade do processo por falha em sua citação inicial e por descumprimento às garantias processuais previstas na Lei 9.784/1999 e na Lei 13.105/2015 (Código de Processo Civil - CPC) , sob o argumento de que não assinou o Aviso de Recebimento (AR) relativo ao ofício de citação (peça 63) .
6.3.	Não resta dúvida de que, para dar cumprimento ao princípio do contraditório e da ampla defesa (art. 5º, inciso LV da Constituição Federal) , a citação válida é pressuposto indispensável para a validade do processo administrativo do TCU, para fins de imputação de débito aos responsáveis.
6.4.	Cabe esclarecer, no entanto, que o regime da Lei 9.784/1999, a qual estabelece normas sobre o processo administrativo no âmbito da Administração Federal, não é aplicável aos processos desta Corte de Contas, uma vez que estes possuem regramento próprio. Já o CPC, este é aplicável subsidiariamente (na falta de normas legais regimentais específicas) no âmbito do TCU, consoante Súmula/TCU 103.
6.5.	O marco legal que baliza a atuação do Tribunal é a Lei 8.443/1992. Esta lei, juntamente com o conjunto de normativos internos que a complementam, dispõem sobre o conjunto de procedimentos a serem seguidos para a constituição e regular desenvolvimento dos processos no âmbito dessa Corte.
6.6.	Nesse sentido, o art. 179 do Regimento Interno do TCU prevê que a citação, audiência ou notificação dos responsáveis pode proceder-se mediante a entrega de correspondência no endereço do destinatário, não sendo necessária sua ciência pessoal.
6.7.	Embora o aviso de recebimento (AR) dos Correios (peça 63) mostre que o ofício não foi recebido diretamente pelo responsável, o endereço de entrega é aquele constante nos bancos de dados oficiais - in casu Base de dados da Receita Federal (peça 45) , restando, portanto, atendidos os requisitos estabelecidos no mencionado dispositivo, para que seja considerada entregue a comunicação. Estão em consonância com esse entendimento os Acórdão 2684/2017-TCU-Segunda Câmara, rel. Ministra ANA ARRAES; 11.321/2016-TCU-2ª Câmara, rel. Ministro AUGUSTO NARDES; 2.188/2016-TCU-Plenário, rel. Ministro BRUNO DANTAS; 2.975/2015-2ª Câmara, rel. Ministro VITAL DO RÊGO; e 10.527/2018-TCU-1ª Câmara, rel. Ministro-Substituto AUGUSTO SHERMAN.
6.8.	O Supremo Tribunal Federal também já consolidou entendimento nesse mesmo sentido, conforme MS 25.816-AgR/DF e MS 27.427 AgR/DF.
6.9.	Nesse contexto, frise-se que, no processo de controle externo, não há a obrigatoriedade de citação pessoal do responsável, mas apenas de entrega do ofício citatório no endereço do destinatário obtido em fonte de dados oficial, a exemplo da base da Receita Federal (Acórdão 5419/2017-TCU-Segunda Câmara) . Nesse sentido, tem-se os Acórdão 680/2020-TCU-Plenário, rel. Ministro VITAL DO RÊGO; 316/2018-TCU-Plenário, rel. Ministro VITAL DO RÊGO; 5.793/2017-TCU-2ª Câmara, rel. Ministro VITAL DO RÊGO; e 1.008/2016-TCU-Plenário, rel. Ministro-Substituto ANDRÉ DE CARVALHO. 
6.10.	Havendo qualquer alteração de domicílio, incumbe aos cidadãos informar as modificações ocorridas à Receita Federal, sob pena de, não o fazendo, terem de arcar com as consequências da omissão (Acórdão 2720/2019-TCU-Segunda Câmara) . Nessa lógica, tem-se os Acórdão 2489/2020-TCU-Plenário, rel. Ministra ANA ARRAES; 9.805/2019-TCU-1ª Câmara, rel. Ministro-Substituto MARCOS BEMQUERER; 3.105/2018-TCU-1ª Câmara, rel. Ministro BRUNO DANTAS; 2.016/2017-TCU-2ª Câmara, rel. Ministro VITAL DO RÊGO; 1.523/2016-TCU-Plenário, rel. Ministra ANA ARRAES; 371/2016-TCU-Plenário, rel. Ministro VITAL DO RÊGO; 3.254/2015-TCU-1ª Câmara, rel. Ministro BENJAMIN ZYMLER; e 3.404/2014-TCU-1ª Câmara, rel. Ministro BENJAMIN ZYMLER. 
6.11.	Quanto à declaração da pessoa que assinou o AR à peça 63 atestando o recebimento da correspondência e seu posterior descarte (peças 130, p. 9-10; e 131) , tem-se que essa não socorre o recorrente, porquanto não modifica o fato de que a citação foi válida. Como dito alhures, havendo qualquer alteração de domicílio, incumbe aos cidadãos informar as modificações ocorridas à Receita Federal, sob pena de, não o fazendo, terem de arcar com as consequências da omissão (Acórdão 2720/2019-TCU-Segunda Câmara) .
6.12.	A propósito, insta consignar que o recorrente foi regularmente citado duas vezes nestes autos, conforme peças 49, 63, 70 e 87.
6.13.	Diante do exposto, propõe-se rejeitar a tese do recorrente.
Mérito
7.	Ilegitimidade passiva do recorrente
7.1.	O apelante apresenta a tese de que não deveria figurar no polo passivo desta TCE, tendo ele apresentado os seguintes argumentos/documentos (peças 130, p. 18-21, 23-30, 33-35 e 36; e 132-134) :
	a) teria prezado pela legalidade e legitimidade dos seus atos ao efetuar o pagamento em parcela única (1ª parcela) e prestar contas dos seus gastos (peças 130, p. 19-21, 23-24, 26-27, 30 e 36; e 132; e 135) ; 
	b) não poderia ser responsabilizado por má gestão de recursos públicos após ter saído da prefeitura e da condição de gestor do Convênio EP 2044/06 (Siafi 566378) , mas sim apenas no período de novembro de 2006 a agosto de 2007 (peças 130, p. 23-27 e 33-35) ;
	c) a Funasa/MT teria realizado visita técnica em 12/12/2007 e feito constar, em parecer, os recursos teriam sido 100% aplicados conforme planilha orçamentária (peças 130, p. 24-25 e 36; e 133-134) ;
	d) não estaria na mesma condição de julgamento que os demais responsáveis desta TCE (peça 130, p. 26, 33-36) ;
	e) inexistiria comprovação de que dano ao erário estivesse relacionado aos valores despendidos em seu período de gestão do convênio, mas apenas presunção (peça 130, p. 26) ; e 
	f) sua responsabilização seria desarrazoada e violaria o art. 151, inciso IV, da Constituição Federal (vedação ao uso do tributo com efeito confiscatório) - peça 130, p. 27-30.
	Análise:  
7.2.	Preliminarmente, cabe esclarecer que o Sr. Adir Ferreira de Souza foi responsabilizado no âmbito desta TCE por autorizar, dentro do seu período de gestão (novembro de 2006 a agosto de 2007) , o pagamento da quantia de R$ 226.645,67 em favor da empresa Impertec - Impermeabilizações e Construções Ltda., que somente executou 40% dos serviços contratados, resultando no não alcance do objetivo pactuado no Convênio EP 2044/06 (Siafi 566378) .
7.3.	No caso concreto, tem-se que a conduta do recorrente é idêntica ao do Sr. Sérgio Bastos dos Santos, sendo que esse respondeu pela gestão dos recursos ao longo da gestão 2005-2008, com exceção do período entre novembro de 2006 e agosto de 2007. Assim, os ex-alcaides responderam pela gestão dos recursos em relação aos seus respectivos mandatos, sendo que o dano ao erário resta sobejamente comprovado nos presentes autos (peça 1, p. 38-40, 51-52, 135-136, 161-169, 173-175; 2, p. 3-9 e 156-161) . Nessa esteira, cabe destacar que os relatórios de vistoria in loco dos órgãos repassadores contam com presunção de veracidade e legitimidade, a qual só pode ser descaracterizada mediante a apresentação de prova robusta em contrário (Acórdão 3537/2018-TCU-Segunda Câmara, rel. Ministro JOSÉ MÚCIO MONTEIRO; e 3.760/2017-TCU-2ª Câmara, rel. Ministro AROLDO CEDRAZ) , fato não observado nos presente feito.
7.4.	Quanto à prestação de contas apresentada pelo recorrente (peças 130, p. 19-21; e 132) , tem-se que essa não elide a inexecução parcial da obra prevista no ajuste a culminar no não alcance do objetivo pactuado. Importa mencionar que o cerne da questão desta TCE não está na omissão no dever de prestar contas, mas sim na inexecução injustificada do objeto pactuado no Convênio EP 2044/06 (Siafi 566378) .
7.5.	Em relação à visita técnica da Funasa/MT em 12/12/2007 (peças 1, p. 38-40; e 133) , deve-se salientar que a entidade concedente não apenas registrou a aplicação dos recursos conforme planilha orçamentária, mas também a execução parcial da obra. Nesse ponto, é importante esclarecer que o percentual de execução (40%) não socorre ao recorrente, pois a situação ora retratada consiste em obra inacabada, sem possibilidade de aproveitamento em favor da comunidade. Pesa contra o recorrente - agravante - o fato de esse ter recebido recursos no montante de R$ 320.000,00 em 28/11/2006 e R$ 320.000,00 em 2/1/2007 e ter executado despesa apenas em 18/4/2007 (R$ 226.645,67) - resultante da inexecução parcial de 60% - sendo que - entre novembro de 2006 e 26/6/2007, este deveria ter ciência do término da vigência do ajuste em 30/5/2007 (peças 1, p. 17, 22-24 e 34; e 10, p. 1-6) . Em outras palavras, houve injustificada mora na realização da política pública, não havendo nos presentes autos elementos que apontem para a ocorrência de boa-fé do ex-alcaide (a exemplo de documentos relativos ao processo licitatório e a execução contratual) . 
7.6.	Ademais, o recorrente não trouxe aos autos elementos hábeis específicos a elidir a irregularidade a ele imputada (inexecução injustificada do objeto pactuado no Convênio EP 2044/06) . Frise-se, diante de tal circunstância, que, à luz do Acórdão 3890/2017-TCU-Primeira Câmara, rel. Ministro WALTON ALENCAR RODRIGUES, cabe ao responsável o ônus de produzir defesa especificada, sob pena de presumirem-se verdadeiras as alegações de fato não impugnadas (art. 341 da Lei 13.105/2015) ; sendo que a defesa genérica produz efeitos semelhantes ao da revelia (art. 344 do CPC) , escapando à presunção de veracidade apenas as situações descritas no art. 345 do CPC, em especial a identificação de que as alegações formuladas são inverossímeis ou estão em contradição com prova dos autos.
7.7.	Quanto ao argumento de que sua responsabilização teria sido desarrazoada e violaria o art. 151, inciso IV, da Constituição Federal (vedação ao uso do tributo com efeito confiscatório) - peça 130, p. 27-30; tem-se que esse não merece prosperar. Ora, não se está a tratar de assunto de natureza tributária, mas sim de recomposição de dano ao erário previsto no art. 37, § 5º, da Constituição Federal.
7.8.	No que concerne à questão da responsabilidade subjetiva com base na Lei 13.655/2018 (Lei de Introdução às Normas do Direito Brasileiro - LINDB) , cabe assinalar que as alterações promovidas pela norma legal, em especial a inclusão do art. 28, não provocam modificação nos requisitos necessários à responsabilidade financeira pelo débito - o dever de indenizar os prejuízos ao erário permanece sujeito à comprovação de dolo ou culpa (Acórdão 2391/2018-TCU-Plenário, rel. Ministro BENJAMIN ZYMLER, e 5.547/2019-TCU-1ª Câmara, rel. Ministro BENJAMIN ZYMLER) .
7.9.	Em face do exposto, propõe-se refutar a tese do recorrente.
8.	Ausência de má-fé
8.1.	O recorrente argui que não teria agido com dolo e/ou má-fé, sendo que essa seria condição para sua responsabilização (peça 130, p. 30-32) .
	Análise:
8.2	Não é necessário que haja má-fé ou ação dolosa do agente para fins de responsabilização perante o TCU (Acórdão 243/2010-TCU-Plenário) . Nessa linha, tem-se os Acórdão 4485/2020-TCU-Primeira Câmara, rel. Ministro BENJAMIN ZYMLER; 13.732/2019-TCU-1ª Câmara, rel. Ministro WALTON ALENCAR RODRIGUES; 827/2019-TCU-2ª Câmara, rel. Ministra ANA ARRAES; 8.987/2018-TCU-1ª Câmara, rel. Ministro WALTON ALENCAR RODRIGUES; 7.936/2018-TCU-2ª Câmara, rel. Ministro-Substituto AUGUSTO SHERMAN; 635/2017-TCU-Plenário, rel. Ministro AROLDO CEDRAZ; 6.943/2015-TCU-1ª Câmara, rel. Ministro BRUNO DANTAS; 3.694/2014-TCU-2ª Câmara, rel. Ministro-Substituto ANDRÉ DE CARVALHO; 3.441/2012-TCU-Plenário, rel. Ministro WALTON ALENCAR RODRIGUES; e 1.921/2011-TCU-2ª Câmara, rel. Ministro RAIMUNDO CARREIRO.
8.3.	Assim, uma vez caracterizada a reprovabilidade da conduta, a avaliação de existência de má-fé não é requisito essencial à culpabilidade do recorrente. Ademais, considerando ainda que a má-fé deve ser demonstrada, reforça-se que sua existência sequer foi cogitada nos presentes autos. 
8.4.	Dessa forma, propõe-se não acolher a tese do recorrente.
CONCLUSÃO
9.	Das análises anteriores, conclui-se pelo não provimento do recurso interposto pelo Sr. Adir Ferreira de Souza, considerando-se que:
	a) não ocorreu prescrição do dano ao erário com base no regime da Lei 9.873/1999, de modo que, partindo-se da premissa de que a pretensão reparatória segue as mesmas balizas, enquanto não houver norma específica a respeito, a demonstração de que não se operou a prescrição punitiva impõe, como consequência, a conclusão de que também é viável a condenação ao ressarcimento do prejuízo apurado nos autos, respeitando-se a proibição de reformatio in pejus no que se refere à aplicação de multa;
	b) não houve cerceamento de defesa na medida que o responsável ora recorrente foi citado validamente no âmbito desta TCE, salientando-se que, nos processos de controle externo do TCU, não é necessária a ciência pessoal;
	c) o recorrente deve integrar o polo passivo desta TCE, porquanto não trouxe aos autos quaisquer elementos que elidam sua culpabilidade atinente à inexecução injustificada do objeto pactuado no Convênio EP 2044/06 - havendo nos autos elementos hábeis a comprovar o dano ao erário perpetrado ao longo de sua gestão à frente da municipalidade; e
	d) uma vez caracterizada a reprovabilidade da conduta, a avaliação de existência de má-fé não é requisito essencial à culpabilidade do recorrente - além de que sua existência sequer foi cogitada nos presentes autos.  
PROPOSTA DE ENCAMINHAMENTO
10.	Ante todo o exposto, submete-se à consideração superior a presente análise do recurso de reconsideração interposto pelo Sr. Adir Ferreira de Souza, contra o Acórdão 1073/2020-TCU-Segunda Câmara, propondo-se, com fundamento no art. 32, inciso I, e 33, da Lei 8.443/1992:
	a) 	conhecer do recurso e, no mérito, negar-lhe provimento; e
	b)	 dar ciência da deliberação que vier a ser adotada ao recorrente, à Fundação Nacional de Saúde no Estado de Mato Grosso (Funasa/MT) , à Controladoria-Geral da União, à Procuradoria da República no Estado de Mato Grosso, e aos demais interessados." (grifos no original) .
2.	Por meio do parecer transcrito a seguir (peça 174) , o membro do Ministério Público junto ao TCU manifestou anuência à proposta de encaminhamento apresentada pela unidade técnica especializada.
	"O período de gestão do Sr. Adir Ferreira de Souza (recorrente) como prefeito do Município de Colniza/MT foi de novembro/2006 a agosto /2007, conforme informado a peça 2, p. 82. 
	Em 28/11/2006, foi repassado ao município o montante relativo à primeira parcela do Convênio EP 2044/06, no valor de R$ 320.000,00 (peça 10, p. 1) . Ainda no curso de sua gestão, em 02/01/2007, foi creditada a segunda parcela, de mesmo valor (peça 10, p. 3) .
	Em 27/8/2007, já no fim do seu mandato, o recorrente encaminhou ao concedente a primeira das três prestações de contas do convênio que foram apresentadas (peça 1, p. 45) . Na ocasião, o ex-prefeito já havia pago a Impertec - Impermeabilizações e Construções Ltda. a quantia de R$ 226.645,64, valor a cujo ressarcimento foi condenado solidariamente com a empresa. Esse pagamento, que ocorreu em 18/4/2007 (peça 10, p. 6) , foi o único realizado por ele durante o seu mandato. 
	Em 14/9/2007, pouco tempo depois de o recorrente ter deixado a direção da prefeitura, foi realizada uma visita técnica ao município, ocasião em que se constatou que a obra do convênio não havia sido iniciada. É o que revela o Relatório de Visita Técnica nº 01, de 21/9/2007 (peça 1, p. 46-49) .
	Desse modo, considerando que o Sr. Adir Ferreira de Souza efetuou, em 18/4/2007, um pagamento à empresa Impertec e que, 5 meses depois (14/9/2007) , quando já não era mais o prefeito, a obra nem sequer havia sido iniciada, não há dúvidas de que o recorrente pagou R$ 226.645,64 por um serviço que não foi prestado durante a sua gestão. Ao agir assim, contribuiu decisivamente para a inexecução injustificada do objeto pactuado no Convênio EP 2044/06 e para o consequente não alcance dos seus objetivos, o que motivou a impugnação do valor total transferido e a condenação do recorrente e do seu sucessor, respectivamente, pelos valores pagos por cada um. 
	Feitas essas considerações, manifestamo-nos pelo não provimento do recurso, conforme proposto pela SERUR, em pareceres uniformes, na instrução que integra a peça 172".
	É o Relatório.

8.1. Luciane Rosa de Souza (15.779/OAB-MT) e outros, representando Adir Ferreira de Souza.

Procurador Marinus Eduardo De Vries Marsico.

TOMADA DE CONTAS ESPECIAL. CONVÊNIO. FUNDAÇÃO NACIONAL DE SAÚDE. MUNICÍPIO DE COLNIZA/MT. SISTEMA DE ABASTECIMENTO DE ÁGUA. NÃO COMPROVAÇÃO DA BOA E REGULAR APLICAÇÃO DOS RECURSOS ORIUNDOS DE CONVENIO. CITAÇÃO DOS EX-PREFEITOS E DA EMPRESA CONTRATADA. REVELIA. PRESCRIÇÃO DA PRETENSÃO PUNITIVA. CONTAS IRREGULARES. DÉBITO. RECURSO DE RECONSIDERAÇÃO. CONHECIMENTO. ALEGAÇÕES INSUFICIENTES PARA ENSEJAR A REFORMA DO JULGADO. PROVIMENTO NEGADO. CIÊNCIA.

TOMADA DE CONTAS ESPECIAL (TCE)

Secretaria de Recursos (Serur).

Trata-se de recurso de reconsideração interposto pelo Sr. Adir Ferreira de Souza, ex-prefeito do Município de Colniza/MT (gestão no período entre novembro de 2006 e agosto de 2007) (peças 130-135) , contra o Acórdão 1073/2020-TCU-Segunda Câmara (peça 107) , da relatoria do eminente Ministro Raimundo Carreiro, por meio do qual esta Corte, dentre outras medidas, considerou revéis os responsáveis Sergio Bastos dos Santos, Adir Ferreira de Souza e empresa Impertec - Impermeabilizações e Construções Ltda., julgou irregulares as suas contas e os condenou em débito solidário.
2.	Originalmente, os autos cuidam de tomada de contas especial (TCE) instaurada pela Fundação Nacional de Saúde (Funasa) , em desfavor dos Srs. Sérgio Bastos dos Santos, ex-prefeito do município de Colniza/MT (gestão 2005-2008, com exceção do período entre novembro de 2006 e agosto de 2007) , e Adir Ferreira de Souza, ex-prefeito do município de Colniza/MT (gestão de novembro de 2006 a agosto de 2007) , e da empresa Impertec - Impermeabilizações e Construções Ltda., em virtude da impugnação integral das despesas realizadas no âmbito do Convênio EP 2044/06, que teve por objeto a implantação de sistema de abastecimento de água do Distrito Guariba.
3.	Inicialmente, ratifico a minha manifestação à peça 140 pelo conhecimento do recurso de reconsideração em exame em razão de preencher os requisitos de admissibilidade previstos nos artigos 32, inciso I, e 33 da Lei 8.443/1992, c/c o artigo 285 do Regimento Interno do TCU (RI/TCU) .
4.	Tendo como base os argumentos apresentados pelo recorrente e atento para a questão da responsabilidade subjetiva com base na Lei 13.655/2018 (Lei de Introdução às Normas do Direito Brasileiro - LINDB) , mormente no que concerne aos seus arts. 22 e 28, constitui objeto de o presente recurso examinar as seguintes questões: 
	a) preliminares: prescrição do dano ao erário e cerceamento de defesa;
	b) mérito: ilegitimidade passiva do recorrente e ausência de má-fé.
5.	Após rechaçar os argumentos apresentados pelo recorrente, consoante itens 5 a 8, incluindo seus subitens, da instrução da Secretaria de Recursos (Serur) de peça 172, reproduzida no relatório precedente, a unidade técnica especializada concluiu pelo não provimento do recurso interposto pelo Sr. Adir Ferreira de Souza, considerando-se que, in verbis:
	a) não ocorreu prescrição do dano ao erário com base no regime da Lei 9.873/1999, de modo que, partindo-se da premissa de que a pretensão reparatória segue as mesmas balizas, enquanto não houver norma específica a respeito, a demonstração de que não se operou a prescrição punitiva impõe, como consequência, a conclusão de que também é viável a condenação ao ressarcimento do prejuízo apurado nos autos, respeitando-se a proibição de reformatio in pejus no que se refere à aplicação de multa;
	b) não houve cerceamento de defesa na medida que o responsável ora recorrente foi citado validamente no âmbito desta TCE, salientando-se que, nos processos de controle externo do TCU, não é necessária a ciência pessoal;
	c) o recorrente deve integrar o polo passivo desta TCE, porquanto não trouxe aos autos quaisquer elementos que elidam sua culpabilidade atinente à inexecução injustificada do objeto pactuado no Convênio EP 2044/06 - havendo nos autos elementos hábeis a comprovar o dano ao erário perpetrado ao longo de sua gestão à frente da municipalidade; e
	d) uma vez caracterizada a reprovabilidade da conduta, a avaliação de existência de má-fé não é requisito essencial à culpabilidade do recorrente - além de que sua existência sequer foi cogitada nos presentes autos.
6.	O Ministério Público junto ao Tribunal manifestou-se de acordo com a proposta da Serur, pois considerou que o Sr. Adir Ferreira de Souza efetuou, em 18/4/2007, um pagamento à empresa Impertec, no valor de R$ 226.645,64 e que 5 meses depois (14/9/2007) , quando já não era mais o prefeito, a obra nem sequer havia sido iniciada.
7.	Assim, entendeu o Parquet junto ao TCU que não há dúvidas de que o recorrente pagou a quantia de R$ 226.645,64 por um serviço que não foi prestado durante a sua gestão e, por assim agir, contribuiu decisivamente para a inexecução injustificada do objeto pactuado no Convênio EP 2044/06 e para o consequente não alcance dos seus objetivos, o que motivou a impugnação do valor total transferido e a condenação do recorrente e do seu sucessor, respectivamente, pelos valores pagos por cada um.
8.	No mérito, acolho as análises e encaminhamentos presentes nos pareceres uniformes da Serur quanto a negar provimento ao recurso em exame, integralmente ratificada pelo Ministério Público junto ao Tribunal, as quais adoto como razões de decidir. As análises empreendidas pela Secretaria de Recursos e pelo MPjTCU, anteriormente resumidas, abordaram com propriedade os argumentos consignados pelos recorrentes, de modo que apenas acrescento comentários acerca da prescrição de pretensão punitiva por parte do Tribunal e da imprescritibilidade das ações de ressarcimento do dano ao erário.
9.	Inicialmente, tendo em vista que: i) o decisum condenatório reconheceu a prescrição punitiva por parte do Tribunal, com base nos critérios do Acórdão 1441/2016-TCU-Plenário; e ii) a análise efetuada pela Serur concluiu que não se operou tal prescrição, com base na Lei 9.873/1999; não é possível a aplicação da multa prevista no art. 57 da Lei 8.443/1992 em recurso exclusivo do responsável. De fato, o novo critério utilizado pela unidade técnica não pode ser aplicado para agravar a situação do recorrente, ante a proibição de reformatio in pejus.
10.	Sobre a prescrição da pretensão ressarcitória, em que pese o exame realizado pela Serur ter evidenciado que não ocorreu tal prescrição, tendo por base a Lei 9.873/1999, deixo registrado que o entendimento que tenho adotado e levado aos colegiados desta Corte de Contas está alinhado à tese que esclarece que a recente decisão do STF, no âmbito do RE 636.886, alcança a etapa de cobrança do título extrajudicial constituído pelo Tribunal de Contas da União, e não altera o entendimento jurisprudencial do Tribunal sobre a imprescritibilidade das ações de ressarcimento do dano, fundado no art. 37, § 5º, da Constituição Federal
11.	Em primeiro lugar, resta isento de dúvidas que a jurisprudência consolidada deste Tribunal de Contas da União (TCU) se formou no sentido da imprescritibilidade das ações de ressarcimento ao erário. Nesse sentido, reproduzo o Enunciado de Súmula 282, desta Corte: "As ações de ressarcimento movidas pelo Estado contra os agentes causadores de danos ao erário são imprescritíveis."
12.	De outra parte, e à semelhança dos outros julgadores deste TCU, não desconheço a recente decisão exarada pelo Supremo Tribunal Federal (STF) , prolatada no âmbito do Recurso Extraordinário (RE) 636.886/AL, por meio da qual foi fixado o seguinte enunciado para o Tema 899, de repercussão geral: "É prescritível a pretensão de ressarcimento ao erário fundada em decisão de Tribunal de Contas."
13.	Ocorre que, consoante o destacado pelo Ministro Benjamin Zymler no leading case que primeiro discutiu o alcance do referido julgado da Corte Suprema (voto condutor do Acórdão 5236/2020-TCU-Primeira Câmara) , ainda há diversas dúvidas sobre a matéria, pois resta possível a conclusão de que a decisão não tratou da prescrição do processo de controle externo levado a efeito no âmbito do TCU mas, sim, da prescrição intercorrente ocorrida durante a fase de execução do acórdão condenatório desta Corte.
14.	Naquela oportunidade, o Relator aduziu que a aludida decisão do STF enfrentou RE interposto pela União contra acórdão do Tribunal Regional Federal da 5ª Região (TRF/5) , ementado como se segue, pelo qual o regional negou provimento a embargos de declaração opostos contra acórdão de sua lavra:
EMENTA: TRIBUTÁRIO. PROCESSUAL CIVIL. EXECUÇÃO FISCAL. PROCESSO PARALISADO POR MAIS DE CINCO ANOS. PRESCRIÇÃO INTERCORRENTE. OCORRÊNCIA. 1. Para fins práticos, deve-se observar quando a Fazenda Pública foi intimada a providenciar o andamento do feito. Passados cinco anos sem diligências concretas, ocorre a prescrição intercorrente. Caso haja suspensão na forma do art. 40, da Lei n. 6.830/80, ocorre a extinção se o feito permanecer paralisado por mais de seis anos. 2. Na hipótese dos autos, houve o arquivamento sem baixa do processo em 12.08.1999 e até a data da sentença extintiva do feito em 05.06.2006, a Fazenda Nacional não apresentou nenhuma medida concreta quanto à localização do devedor ou de seus bens. Revela-se, portanto, inequívoca a ocorrência da prescrição intercorrente.
15. 	O Ministro Benjamin Zymler argumentou que, na situação debatida judicialmente, a Fazenda Pública havia deixado a ação paralisada por mais de seis anos, o que ensejou fosse declarada a prescrição intercorrente no caso em tela. Isto é, a questão objeto da controvérsia cingiu-se à prescrição intercorrente ocorrida durante a fase de execução do acórdão condenatório do TCU.
16.	Desse modo, ponderou que, com base nessa possível interpretação, a matéria decidida no mencionado feito não teria nenhuma repercussão de ordem prática e jurídica nos processos desta Corte, isso porque o título executivo, que é própria decisão do Tribunal, consoante o art. 19 da Lei 8.443/92, ainda não se formou.
17.	Feito esse raciocínio, Sua Excelência acresceu que, ainda se possa interpretar que a decisão do STF também se aplique ao iter do processo de controle externo neste TCU, outras questões, de suma importância visando que este Tribunal estabeleça novo tratamento acerca da prescrição do débito, restariam pendentes de esclarecimento, relevando mencionar as relativas à definição da data de ocorrência do fato irregular ou data do seu conhecimento pelo TCU, bem assim as hipóteses de interrupção da prescrição. 
18.	Em conclusão, conduziu o colegiado a que aplicasse, ao caso in concreto, a jurisprudência do TCU até então vigente, fundamentada no art. 37, § 5º, da Constituição Federal, e consubstanciada na citada Súmula 282, no que tange ao ressarcimento do prejuízo.
19.	Anoto que o entendimento acima também foi seguido em outros julgados desta Corte, sendo exemplos os Acórdãos: 1.492/2020, 2.104/2020, 2.182/2020 e 2.336/2020, Rel. Min. Aroldo Cedraz; 2.188/2020, Rel. Min. Raimundo Carreiro; e 2.018/2020, Rel. Min. Ana Arraes, do Plenário; 6.494/2020, Rel. Min. Walton Alencar Rodrigues; 5.236/2020, 6.084/2020, 6.465/2020, 6.466/2020, 7.982/2020, 9.277/2020, Rel. Min. Benjamin Zymler; e 8.550/2020, 9.011/2020, 9.012/2020 e 9.293/2020, Rel. Min. Bruno Dantas, todos da 1ª Câmara; e 5.681/2020, 6.350/2020, 8.316/2020, 8.940/2020, 8.945/2020, 8.947/2020, 8.948/2020, 9.208/2020 e 9.216/2020 da minha relatoria; 5.690/2020, 6.350/2020, 6.575/2020, 6.712/2020, 7.325/2020, 8.021/2020, 8.023/2020, 8.443/2020, 8.649/2020, 8.651/2020 e 8.657/2020, Rel. Min. Aroldo Cedraz; 6.171/2020, Rel. Min. Raimundo Carreiro; 6.207/2020 e 8.498/2020, Rel. Min. Ana Arraes; e 6.707/2020 e 6.726/2020, Rel. Min. Subst. Marcos Benquerer Costa, estes da 2ª Câmara) .
20.	Releva, ainda, considerar que em 14 de agosto de 2020 a Advocacia-Geral da União opôs embargos de declaração ao já citado acórdão proferido no RE 636.886/AL, objetivando exatamente dirimir dívidas quanto ao alcance da aludida decisão, notadamente para que se tenha como correta compreensão a de que "a tese de repercussão geral no acórdão (...) embargado abrange apenas a fase executiva da decisão do TCU."
21.	Pela pertinência, transcrevo, na íntegra, os pedidos daquele órgão formulados nos embargos de declaração ao RE 636.866:
Pelo exposto, a União requer o provimento dos presentes embargos de declaração para que sejam sanadas as contradições e obscuridades apontadas, notadamente para correta compreensão de que:
i.1) a execução dos acórdãos do TCU é processada independentemente de inscrição em dívida ativa e pelo rito da execução por quantia certa do Código de Processo Civil, incidindo ainda a Lei 6.822/1980, e não o rito da Lei 6.830/1980 (Lei de Execução Fiscal) ;
i.2) a tese de repercussão geral no acórdão ora embargado abrange apenas a fase executiva da decisão do TCU;
i.3) na hipótese de ser admitida a possibilidade de a tese firmada no tema 899 abranger as fases anteriores à condenação perante a Corte de Contas, o prazo prescricional aplicável está disciplinado no Código Civil (20 anos na vigência do CC/1916 e 10 anos para o CC/2002) , com início da contagem na data da ocorrência do ilícito e interrupção pelo ato que ordenar a citação.
i.4) subsidiariamente, a disciplina do prazo prescricional aplicável é extraída da Lei n. 9.873/1999, que trata também das causas interruptivas que devem incidir (arts. 1º e 2º) ;
Pugna, ainda, que, diante da superação da pacífica jurisprudência desse STF, (ii) sejam modulados os efeitos da decisão (art. 927, § 3º, do CPC) , conferindo-lhe eficácia prospectiva, de modo que o novo entendimento passe a valer apenas em relação aos ilícitos geradores de danos ao erário cometidos a partir da publicação do acórdão ora embargado. Subsidiariamente, postula-se a modulação dos efeitos da decisão, a fim de salvaguardar os processos já autuados pelos tribunais de contas que tratem de ressarcimento ao erário.
22.	Nesse contexto, entendo que somente após a apreciação do mérito dos embargos de declaração à deliberação adotada no RE 636.886 pelo STF é que a jurisprudência atual do TCU sobre a matéria de prescrição da pretensão ressarcitória poderá ser revisitada para se amoldar à futura decisão da Suprema Corte. 
23.	Nem mesmo seria o caso de se cogitar o sobrestamento de processos em curso nesta Corte de Contas até o julgamento dos embargos de declaração ao RE 636.886, sob pena de vir a ocorrer, durante o período de sobrestamento, a incidência da prescrição da pretensão de ressarcimento do TCU na hipótese de o STF decidir, nos aludidos embargos de declaração, contrariamente à tese da imprescritibilidade anteriormente fixada por aquela Corte Suprema e consolidada no TCU nos termos do Enunciado da Súmula de Jurisprudência 282.
24.	Assim, diante da relevância do tema prescricional e das dúvidas suscitadas na recente decisão do STF, compartilho também da prudência com que este Tribunal deve conduzir a matéria e aguardar a decisão da Suprema Corte no multicitado recurso de embargos de declaração ao RE 636.886. Nesse sentido, reproduzo excerto do voto condutor do Acórdão 9012/2020-TCU-Primeira Câmara (Relator Ministro Bruno Dantas) : 
8.	No que diz respeito à prescrição do débito, sabe-se que há tempos este Tribunal, baseado em precedentes do STF e na interpretação do art. 37, § 5º, da Constituição Federal de 1988, tem adotado o entendimento, consolidado na súmula 282, de que "as ações de ressarcimento movidas pelo Estado contra os agentes causadores de danos ao erário são imprescritíveis". Foi esse o entendimento adotado no acórdão recorrido.
9.	Ocorre que, recentemente, o Supremo Tribunal Federal (STF) , ao julgar o Recurso Extraordinário 636.886/AL, fixou, com repercussão geral, o seguinte enunciado para o Tema 899: "É prescritível a pretensão de ressarcimento ao erário fundada em decisão de Tribunal de Contas".
10.	Conforme tenho dito, pessoalmente, entendo que esse recente julgado do STF deve ensejar a revisão da jurisprudência deste Tribunal. No entanto, reconheço que, nos moldes em que foi fixada a tese da Suprema Corte, existem muitas dúvidas e lacunas a serem sanadas, que tornam extremamente difícil a sua imediata aplicação, de forma genérica e abrangente, aos processos que tramitam neste Tribunal. Dada a ausência de lei específica, não há prazo prescricional estabelecido - em lei ou mesmo pela Suprema Corte - para a atuação do TCU no que diz respeito à apuração de dano ao erário, bem como sobre como se daria o início da contagem e as interrupções desse prazo.
11.	Ademais, embora o verbete já tinha sido publicado, a decisão ainda é passível de impugnação mediante Embargos de Declaração, possibilitando o esclarecimento dessas questões ou mesmo a modulação de efeitos, com impacto nos processos em curso.
12.	Assim, por um lado, até que sobrevenham todos esses esclarecimentos e definições, embora desejável, não é possível a imediata aplicação, com a devida segurança, da tese fixada pelo STF no âmbito do TCU. Por outro lado, não se pode deixar de dar encaminhamento aos incontáveis processos que tangenciam essa discussão neste Tribunal.
13.	Dessa forma, tenho me curvado à compreensão dos meus pares pela manutenção, por ora, do entendimento que há anos vem sendo adotado pelo TCU e pelo próprio STF, no sentido de considerar imprescritíveis as ações de ressarcimento ao erário.
14.	Não se trata, cabe registrar, de desrespeito ou ignorância ao entendimento firmado pela Suprema Corte, tampouco de se fixar qualquer jurisprudência sobre a sua abrangência neste momento. Apenas entendo que, dada a possiblidade de modulação da decisão, não seria produtivo, e causaria enorme incerteza, se este Tribunal revisse sua atuação e logo depois a alterasse novamente.
25.	Assim, na esteira das recentes decisões do TCU, acolho a tese de que a recente decisão do STF, no âmbito do RE 636.886, alcança a etapa de cobrança do título extrajudicial constituído pelo Tribunal de Contas da União, e não altera o entendimento jurisprudencial do TCU sobre a imprescritibilidade das ações de ressarcimento do dano, fundado no art. 37, § 5º, da Constituição Federal.
26.	Por fim, registro que o prejuízo causado pelos responsáveis não se materializa apenas em dano aos cofres públicos federais, mas se traduz também na ausência de condições sanitárias mínimas para a comunidade que seria beneficiada com a ampliação do sistema de tratamento de água (sistema de abastecimento de água) do povoado de Guariba, propiciando, assim, o surgimento de doenças transmitidas de forma hídrica (disseminação de doenças infecto-contagiosas pela ação de água contaminada) , que sobrecarregam os equipamentos públicos para atendimento à saúde do município de Colniza/MT.
	Ante o exposto, manifesto-me por que o Tribunal aprove a minuta de acórdão que ora submeto à deliberação deste Colegiado.
TCU, Sala das Sessões Ministro Luciano Brandão Alves de Souza, em 29 de junho de 2021.
Ministro JOÃO AUGUSTO RIBEIRO NARDES
Relator